臺灣屏東地方法院民事裁定　　　　　 100年度消債抗字第10號
抗　告　人　宋子斌
相　對　人
即債權人　　大眾商業銀行股份有限公司
法定代理人　陳建平
相　對　人
即債權人　　中國信託商業銀行股份有限公司
法定代理人　辜濂松
相　對　人
即債權人　　日盛國際商業銀行股份有限公司
法定代理人　陳棠
相　對　人
即債權人　　兆豐國際商業銀行股份有限公司
法定代理人　王榮周
相　對　人
即債權人　　臺灣土地銀行股份有限公司
法定代理人　蘇樂明
相　對　人
即債權人　　永豐商業銀行股份有限公司（原永豐信用卡有限公
　　　　　　司）
法定代理人　邱正雄
相　對　人
即債權人　　豐（台灣）商業銀行股份有限公司
法定代理人　李鐘培
相　對　人
即債權人　　台新國際商業銀行股份有限公司
法定代理人　蔡孟峰
相　對　人
即債權人　　國泰世華商業銀行股份有限公司
法定代理人　汪國華
相　對　人
即債權人　　第一商業銀行股份有限公司
法定代理人　陳裕璋
相　對　人
即債權人　　板信商業銀行股份有限公司
法定代理人　劉炳輝
相　對　人
即債權人　　花旗（台灣）商業銀行股份有限公司
法定代理人　管國霖
相　對　人
即債權人　　華南商業銀行股份有限公司
法定代理人　李正義
相　對　人
即債權人　　臺灣新光商業銀行股份有限公司
法定代理人　李增昌
相　對　人
即債權人　　遠東國際商業銀行股份有限公司
法定代理人　洪信德
相　對　人
即債權人　　陽信商業銀行股份有限公司
法定代理人　林彭郎
相　對　人
即債權人　　澳商澳盛銀行集團股份有限公司台北分公司
法定代理人　經天瑞
上列抗告人因消費者債務清理事件聲請裁定免責，對於民國100
年3 月29日本院100 年度消債聲字第3 號裁定提起抗告，本院裁
定如下：
    主  文
原裁定廢棄。
抗告人宋子斌應予免責。
抗告程序費用新臺幣壹仟元由相對人負擔。
    理由
一、原裁定意旨略以：
  (一)抗告人即債務人經本院裁定自民國97年7 月3 日中午12時開
    始更生程序，惟因更生方案未獲債權人同意，而由本院98年
    度消債清寁第16號裁定進行清算，嗣經清算財團之財產已製
    作分配表經本院認可後予以公告在案，並以99年度執消債清
    字第28號裁定清算程序終止，普通債權人等於此清算程序共
    獲分配總額為新臺幣（下同）295,623 元。
  (二)又本件抗告人自陳自潮州鎮農會健保辦事員失業後，收入銳
    減而經濟陷入困境，因自身為中度肢障人，故自進行更生清
    算直至目前為止，僅能以打零工維生，每月平均收入約20,
    000 元，並經審閱財政部台灣省國稅局96年度綜合所得稅各
    類所得資料清單，及97、98年度稅務電子閘門網路資料查詢
    表，96年度總所得18,800元，97年度及98年度並無所得資料
    ，足見抗告人非為有薪資、執行業務所得或其他固定收入之
    人。再者，抗告人暨其家屬住所均位於屏東縣，以內政部所
    公告97年度至99年度台灣省低收入戶最低生活費用每人每月
    為9,829 元計算渠等生活必要費用，依抗告人自陳每月收入
    約為20,000元，加上殘障津貼7,000 元及低收入戶津貼7,60
    0 元，合計每月收入為34,600元，扣除個人必要生活支出及
    扶養費用54,060元後，每月可支配之餘額尚不足19,460元（
    計算式：34,600元- 必要生活費：9,829 元- 配偶扶養費：
    9,829 元- 母親扶養費：9,829 元÷2 人- 自陳三名子女扶
    養費：9, 829元×3 人＝-19,460 元）。是抗告人聲請清算
    前兩年間可處分所得扣除債務人自己及依法受其扶養人所必
    要之生活費用後，抗告人所得處分之金錢數額已為負數，從
    而，本件抗告人應無消費者債務清理條例第133 條規定之適
    用，自不得據此認聲請人應予不免責。
  (四)再者，本件關於抗告人負債原因，依卷附之各債權人所提出
    之信用卡消費明細表及借支情形所示，以信用卡代償部分：
    抗告人93年8 月31日向大眾商業銀行以信用卡代償台新銀行
    、臺灣土地銀行、誠泰商業銀行共150,000 元；使用花旗（
    臺灣）商業銀行信用卡繳付92年富邦保險費用，並代償日盛
    國際商業銀行、富邦商業銀行之費用共23,000元。以現金卡
    預借現金部分：持大眾商業銀行現金卡於90年12月間提領
    52,0 00 元、91年1 月間共提領51,000元、94年11月間提領
    67,000 元 ；94年1 月間向國泰世華銀行申請簡易分期通信
    貸款總額21 0, 000 元（共60期）；94年10月間持新光商業
    銀行信用卡分期預借現金20,000元，分12期，另於95年1 月
    間持該卡以通信預借現金60,000元，分48期；持用中國信託
    商業銀行信用卡於94年7 月間分期預借現金150,000 元，共
    12期。有關預借現金之部分，統計抗告人向各家銀行預借現
    金及通信借貸之金額，抗告人於90年12月起於上開銀行使用
    現金卡及信用卡而負債，90年12月間共借貸現金51,500元、
    91年1 月共借貸51,000元、91年4 月至92年2 月間每月均借
    貸2 萬至3 萬元不等之金額、92年6 月至93年3 月間每月均
    借貸5 萬至6 萬元、94年3 月、4 月、9 月每月分別借貸高
    達136,06 6元、189,502 元、93,840元；另自94年5 月起每
    月均借貸2 萬元至4 萬元不等之款項，平均每月借貸之現金
    總額約3萬 元至5 萬元，依抗告人自承每月可處分所得為
    34,600元，預借現金之數額已顯逾生活必要費用及扶養費
    54,060元之支出。準此，抗告人每月僅有34,000元之收入，
    雖不足以維持個人及家庭必要生活所需，但抗告人已得預見
    本身收入非高，理應撙節開銷，據實控制支出，避免不必要
    之花費，惟其反覆以大筆預借現金、鉅額刷卡借貸等方式擴
    張消費而積欠債務金額百萬餘元，足見其確有未能妥適衡量
    個人清償債務能力、恣意消費之浪費情事，因而抗告人如此
    頻繁且大量預借現金及貸款，依據社會經驗法則，已與一般
    家庭日常所需支出顯不相當，且預借之金額顯逾一般人每月
    最低生活標準，足見抗告人未考慮己身並無償債能力，仍頻
    繁大量的為借貸行為，堪認抗告人卻已有浪費之情事存在，
    致而生開始清算之原因，自不應免除其債務等語。
二、抗告意旨則以：抗告人與普通債權人等交易往來時，原均按
    月正常繳息，嗣因失業及身障因素致工作收入不穩定，且配
    偶體弱多病，更有母親及三名年幼子女尚待扶養，經濟因此
    陷入困境，還款及繳息能力隨之減弱，並非刻意逃避。又所
    謂過度信用消費之言，實因沉重利息負擔令抗告人不堪負荷
    ，只得借新以還舊；至於刷卡購物，則是購買生活必需品，
    實無恣意消費以滿足物慾之習性。抗告人已達山窮水盡之經
    濟困頓地步，爰提起本件抗告，請依債清條例立法宗旨給予
    重新更生之機會等語。
三、按法院為終止或終結清算程序之裁定確定後，除別有規定外
    ，應以裁定免除債務人之債務，消費者債務清理條例第132
    條定有明文。又按法院裁定開始清算程序後，債務人有薪資
    、執行業務所得或其他固定收入，而普通債權人之分配總額
    低於債務人聲請清算前二年間，可處分所得扣除自己及依法
    應受其扶養者所必要生活費用之數額者，法院應為不免責之
    裁定，但債務人證明經普通債權人全體同意者，不在此限；
    另債務人有因浪費、賭博或其他投機行為，致財產顯然減少
    或負擔過重之債務，而生開始清算之原因者，法院應為不免
    責之裁定，但債務人證明經普通債權人全體同意者，不在此
    限，同條例第133 條、第134 條第4 款亦有明文。是依消費
    者債務清理制度並非在使債務人恣意消費所造成之債務，轉
    嫁予債權人負擔，債務人免責制度，應在鼓勵勤勞誠實之債
    務人，而非縱容債務人奢侈浪費，倘債務人於聲請清算前之
    相當期間內，利用信用金融之機會，恣意為非屬通常生活所
    需之鉅額消費或作奢侈性、浪費性之消費，而不在意日後履
    行返還之能力，反而算計本條例中之免責制度，濫用清算程
    序以規避其應負擔之償還責任，自與本條例之立法本旨有違
    。
四、經查：
  (一)抗告人即債務人聲請更生，前經本院以97年度消債更字第9
    號裁定自97年7 月3 日中午12時起開始更生程序。嗣後因更
    生方案未獲債權人同意，經本院以98年度消債清第16號裁定
    進行清算，復因清算財團之財產已製作分配表經本院認可後
    予以公告在案，由本院以99年度執消債清字第28號裁定清算
    程序終止，有上開裁定附卷可考，普通債權人等於此清算程
    序中共獲分配總額295,623 元，且原審依職權詢問相對人結
    果，復均具狀表明不同意債務人免責，有全體相對人陳報狀
    附卷可佐，合先敘明。
  (二)本件抗告人於自承自進行更生清算直至目前為止，僅能以打
    零工維生，每月平均收入20,000元，本院審閱卷內抗告人財
    政部臺灣省國稅局96年度綜合所得稅各類所得資料清單，及
    97、98年度稅務電子閘門網路資料查詢表，96年度總所得18
    ,800元，97年度及98年度並無所得資料（見消債聲卷第144
    頁至第147 頁），足見抗告人非屬有薪資、執行業務所得或
    其他固定收入之人，是則本件抗告人應無消費者債務清理條
    例第133 條規定之適用，自不得據此認抗告人應為不免責。
  (三)再者，依卷附之各債權人所提出之信用卡消費明細表及借支
    情形所示，以信用卡代償部分：抗告人93年8 月31日向大眾
    商業銀行以信用卡代償台新銀行、臺灣土地銀行、誠泰商業
    銀行共150,000 元；使用花旗（臺灣）商業銀行信用卡繳付
    92年富邦保險費用，並代償日盛國際商業銀行、富邦商業銀
    行之費用共23,000元。以現金卡預借現金部分：持大眾商業
    銀行現金卡於90年12月間提領52,000元、91年1 月間共提領
    51,000元、94年11月間提領67,000元；94年1 月間向國泰世
    華銀行申請簡易分期通信貸款總額210,000 元（共60期）；
    94年10月間持新光商業銀行信用卡分期預借現金20,000元，
    分12期，另於95年1 月間持該卡以通信預借現金60,000元，
    分48期，此外，並未持該卡從事其他消費行為；持用中國信
    託商業銀行信用卡於94年7 月間分期預借現金150,000 元，
    共12期。依抗告人自承每月收入約為20,000元，加上殘障津
    貼7,000 元及低收入戶津貼7,600 元，合計每月收入約為34
    , 600 元，扣除自己、配偶、三名未成年子女之生活必要費
    用及扶養費49,145元（9,829 元ㄨ5=49,145元），顯已不敷
    支出，而抗告人為中度肢障者，得從事之工作自受限於本身
    活動之範圍，工作機會遠少於一般人，是以，抗告人於每月
    收入不敷支出的情況下，又別無其他資助來源，僅能仰賴以
    信用卡、現金卡以借新還舊之方式，支付上開費用及清償舊
    債務（含利息等），尚難認有何浪費、過當之情形。又抗告
    人於91年起加油每月消費大約為1,300 元，單月加油最高消
    費紀錄為3,751 元尚非不合理；另92年間以花旗（臺灣）商
    業銀行信用卡月繳納富邦保險人壽保險費733元，有花旗（
    臺灣）商業銀行信用卡消費明細表附卷可參；抗告人雖持大
    眾商業銀行等信用卡至台糖量販店、加樂福消費，除大眾商
    業銀行信用卡，於94年4 月間於家樂福消費10,878元、94年
    5 月間消費2,984 元、94年12月在台糖屏東量販店消費14,9
    49元（一筆為2,834 元，分6 期一筆為3,415元，分6 期；
    一筆為8,700 元，分12期）、95年1 月在台糖量販店消費24
    ,888元等消費數額較高，其餘消費金額約1 仟元至2 仟元不
    等，此有各該債權人信用卡消費款明細資料在卷可查，則抗
    告人之消費紀錄皆係於量販店及加油站消費所生，然量販店
    所販售之物品，係屬民生品，而加油站之消費，亦為駕駛車
    輛所必需，尚難認有何奢侈性消費，雖上開於量販店之消費
    部分有較高額之消費數額，然從上開消費紀錄可知，僅屬偶
    而為之並非經常性的消費過高，且各該消費並無相關明細足
    以審認定抗告人於量販店所購置民生物品，有浪費、過當之
    情形，尚難遽為推論有同條例第4 款所定不應免責裁定之事
    由。
  (四)綜上所述，本件抗告人查無同條例第133 條前段或第134 條
    各款所定之情事，依上說明，自應裁定本件抗告人免責，然
    原審認抗告人有同條例第134 條第4 款事由而裁定不免責，
    尚有未洽，抗告人求予廢棄，非無理由，爰廢棄原裁定，另
    諭知如主文第二項所示。
五、據上論結，本件抗告為有理由，依清費者債務清理條例第15
    條、民事訴訟法第495 條之1 第1 項、第450 條、第95條、
    第78條，裁定如主文。
中    華    民    國   100    年    7     月    15    日
                  民事第一庭    法  官  孫國禎
                                法  官  羅培毓
                                法  官  曾吉雄
正本係照原本作成。
本裁定不得抗告。
中    華    民    國   100    年    7     月    15    日
                                書記官  許倬維